臺灣高雄地方法院刑事判決　　　　　　　 93年度訴字第452號
公　訴　人　臺灣高雄地方法院檢察署檢察官
被　　　告　戊○○　男　47歲.
選任辯護人　李美慧律師
被　　　告　癸○○　男　42歲.
　　　　　　甲○○　男　37歲.
　　　　　　丁○○
右三人共同　單文程律師
選任辯護人
上列被告等因偽造文書案件，經檢察官提起公訴（92年度偵字第
1585 號、92年度偵字第25410號）， 本院判決如下：
    主  文
戊○○、癸○○、甲○○、丁○○均無罪。
    理  由
一、公訴意旨略以：緣被告戊○○與被告丁○○原係夫妻關係（
    現已離婚），被告戊○○與告訴人己○○○、辛○○係母子
    及兄弟關係，均係奕銓工程有限公司（下稱奕銓公司）之股
    東。案外人王丁泰原為奕銓公司之名義負責人、戊○○為奕
    銓公司之實際負責人、被告甲○○原為奕銓公司之職員。被
    告戊○○因奕銓公司標得中國鋼鐵公司之工程，欲購買價值
    約新臺幣（下同）1 千餘萬元之堆高機供奕銓公司使用，惟
    奕銓公司原負責人王丁泰曾有退票記錄，無法向銀行辦理貸
    款，被告戊○○遂與被告丁○○、癸○○、甲○○共同基於
    偽造文書之犯意聯絡，由戊○○於90年10月18日指示不知情
    之會計乙○○，將乙○○所保管之己○○○、辛○○、壬○○留置於奕銓公司之印章，盜蓋渠等印文在奕銓公司股東同
    意書及奕銓公司章程上，而偽造上開不實之同意書及章程後
    ，將上開偽造之股東同意書、奕銓公司章程及申請書、委託
    書交予不知情之子○○，於同年10月22日，持上開偽造股東
    同意書等文件，以奕銓公司董事長變更等情為由，向經濟部
    辦理公司變更登記及高雄縣政府辦理營利事業統一發證變更
    登記，使不知情之經濟部及高雄縣政府公務員將此一不實事
    項登載於職務所掌之公司登記簿公文書上，足以生損害於告
    訴人己○○○、辛○○及經濟部、高雄縣政府對於公司相關
    登記管理之正確性。嗣戊○○向辛○○、己○○○佯稱丁○○、甲○○二人偽造文書變更登記，經告訴人辛○○、己○○○提出告訴，循線始知上情。因認被告戊○○、丁○○、
    癸○○、甲○○涉犯刑法第216 條、第210 條、第214 條之
    行使偽造私文書罪、使公務員登載不實罪嫌云云。
二、按犯罪事實應依證據認定之，無證據不得認定犯罪事實；次
    按不能證明被告犯罪者，應諭知無罪之判決，刑事訴訟法第
    154條第2項、第301條第1項分別定有明文。而認定不利於被
    告之事實，須依積極證據，苟積極證據不足為不利於被告事
    實之認定時，即應為有利於被告之認定，更不必有何有利之
    證據；告訴人之告訴，係以使被告受刑事訴追為目的，是其
    陳述是否與事實相符，仍應調查其他證據以資審認，最高法
    院30年上字第816號、52年台上字第1300號判例可資參照。
    再按事實之認定，應憑證據，如未能發現相當證據，或證據
    不足以證明，自不能以推測或擬制之方法，為裁判基礎；且
    認定不利於被告之事實須依積極證據，苟積極證據不足為不
    利於被告事實之認定時，即應為有利於被告之認定；另認定
    犯罪事實所憑之證據，雖不以直接證據為限，間接證據亦包
    括在內，然而無論直接證據或間接證據，其為訴訟上之證明
    ，須於通常一般之人均不致有所懷疑，而得確信其為真實之
    程度者，始得據為有罪之認定，倘其證明尚未達到此一程度
    ，而有合理之懷疑存在而無從使事實審法院得有罪之確信時
    ，即應由法院為諭知被告無罪之判決（最高法院40年台上字
    第86號、30年台上字第816號、76年台上字第4986號分別著
    有判例可資參照）。
三、本件公訴人認被告戊○○、癸○○、丁○○、甲○○涉有前
    揭犯行，無非係以(1)被告丁○○、戊○○、癸○○之供述；
    (2)告訴人辛○○、己○○○及證人陳韋銓、王丁泰、壬○○
    、黃龍翔、陳通海之證詞；(3)分期付款買賣契約書、申請書
    、委託書、奕銓公司股東同意書、法定代理人同意書、公司
    章程、公司章程新舊條文對照表、變更登記表、經濟部函、
    高雄縣政府營利事業統一發證變更登記申請書、高雄縣政府
    函等，為其論據。惟訊據被告戊○○、丁○○、癸○○、甲○○均堅決否認有何前揭犯行，被告戊○○辯稱：奕銓公司
    負責人變更登記為甲○○乙情，伊完全不知情，況被告李秀
    梅與被告甲○○間有曖昧關係，伊不可能同意將奕銓公司之
    負責人變更登記為甲○○云云；被告丁○○、癸○○、甲○○則辯稱：告訴人己○○○、辛○○及被告戊○○家人壬○○、庚○○並未實際出資，僅為人頭股東，當時係奕銓公司
    要買堆高機而辦貸款，因原負責人王丁泰有退票紀錄而無法
    貸款，遂請甲○○擔任負責人，被告戊○○對本案完全知情
    等語。
四、經查：
  (一)按「被告以外之人於偵查中向檢察官所為之陳述，除顯有不
    可信之情況者外，得為證據。」，刑事訴訟法第159條之1第
    2 項定有明文。查證人王丁泰、蔡阿信、黃龍翔、陳韋銓於
    檢察官偵查時，業經具結而為陳述，且無刑求或恐嚇之情事
    ，顯係基於自由意識而為陳述，並無顯無不可信之情事，認
    渠等於偵查時之陳述有證據能力，合先敘明。
  (二)奕銓公司登記負責人原為王丁泰，嗣於90年10月19日申請變
    更登記為甲○○，並經濟部核准變更登記在案等情，業據被
    告戊○○、李秀梅、甲○○自白不諱，並經證人蔡阿信於偵
    查時證述明確（92年度偵字第1585號卷第77-78 頁、81-82
    頁），復有申請書、委託書、奕銓公司股東同意書、法定代
    理人同意書、奕銓公司章程、奕銓公司公司變更登記表、經
    濟部90年10月22日經 (90) 中字第09032954400 號函、經濟
     部 公司執照、各1 份在卷可稽（見92年度偵字第1585號卷
    第87-101 頁）在卷可稽。
  (三)次查，被告戊○○雖以前揭情詞置辯，然被告戊○○就奕銓
    公司負責人變更為甲○○，不僅知情且同意為之乙節，業據
    證人王丁泰於偵查時證稱：「戊○○打電話給我說要用我的
    名字申請支票帳戶，要辦理貸款1 千多萬元買堆高機，但我
    對他說我有2 次退票紀錄，所以不行，戊○○說要我的土地
    貸款，但我說土地是共有的也不行，然後戊○○說要登記給
    甲○○，並將我負責人名義變更登記為甲○○，會計就聯絡
    我，與我一同去鳳山稅捐處辦變更，這件事情丁○○、戊○○都知情，也是他們二人授意」（見92年度他字第5264號卷
    第49頁背面至第50頁）；證人即共同被告癸○○證稱：「90
    年10月間奕銓公司標到中鋼公司工程，負責人因有跳票記錄
    ，無法貸款，我向戊○○、丁○○提議換掉負責人，更改股
    東名冊上戊○○全部家人之股份及負責人換掉，是為辦貸款
    ，... 丁○○有同意，我也有參與同意。‧‧‧‧（甲○○
    知道此偽造同意書之事﹖）他不知道，他只知道戊○○要讓
    他當名義負責人‧‧‧‧這件事戊○○主導。」（見92年度
    偵字第1585號卷第65-66 頁）、「他（指戊○○）跟我講他
    標到中鋼公司的工程，要買堆高機，但因原負責人王丁泰有
    退票紀錄，無法貸款，他們（指陳丁泰、丁○○）討論要換
    人頭負責人的問題。（被告戊○○有無你說要如何換﹖）他
    們說要換甲○○，且也經甲○○同意。‧‧‧‧（你剛才有
    提到變更公司負責人有經甲○○同意。此事是何人跟甲○○
    講的﹖）我建議他們變更人頭負責人，被告戊○○在奕銓公
    司有先打電話跟甲○○講，當時我在場。‧‧‧‧（你建議
    更換頭負責人時，被告戊○○、丁○○間況如何﹖）當時他
    們二人沒有處於敵對狀況，且均同意由甲○○擔任人頭負責
    人。（被告戊○○有無與甲○○談變更負責人之事﹖）有的
    ，被告戊○○打電話給甲○○，同時通話語氣正常。（是你
    提議更換成甲○○﹖）不是，是被告戊○○提議要更換成甲○○，之前我們已對要換人頭負責人一事商談多次，也有更
    換人選。」（本院94年1 月12日審判筆錄）；證人即共同被
    告甲○○於本院審理時證稱：「（為何本件奕銓公司的負責
    人會變更成你的名義﹖）為了要購買堆高機機，因為奕銓公
    司原來的名義負責人有跳票的紀錄，無法辦理貸款。（你如
    何知道這件事﹖）是戊○○自己在公司內跟我說的，當時我
    在上班。（是戊○○一個人或與他人一起來跟你講﹖）是戊○○一個人來跟我講的。（你有無同意要當人頭負責人﹖）
    有同意，因為公司有困難且我在公司也工作很久了。」（本
    院94年5 月18日審判筆錄），等語明確。另證人即太平洋租
    賃有限公司（下稱太平洋公司）業務專員黃龍翔於偵查時亦
    證稱：「因為奕銓公司標到中鋼的工程要買堆高機，所以向
    我公司辦貸款，我公司要求負責人不能有退票紀錄‧‧‧‧
    後來被告丁○○、戊○○協調後，我去奕銓公司辦理貸款申
    請書，奕銓公司已變更登記負責人為被告甲○○，且辦理貸
    款當時，被告戊○○也在現場，並沒有反對」（見91年度他
    字第52 64 號偵查卷第63至64頁）、證人即共同被告甲○○
    證稱：「（抵押契約書上負責人的章是你蓋的﹖）是我親自
    簽名蓋章的。（你簽名蓋章時，戊○○有無在現場﹖）有的
    。（該契約是何處簽立的﹖）在奕銓公司簽立的。‧‧‧‧
    （你是以公司負責人的名義於抵押契約書上用印﹖）是的。
    （太平洋公司如何確認你是公司的負責人﹖）我沒有任何證
    件，可能是戊○○提供給他公司執照的。」（本院94年5 月
    18日審判筆錄），而觀諸奕銓公司與太平洋公司所簽訂之動
    產抵押契約書上連帶保證人欄「戊○○」簽名確為被告戊○○所簽，為被告戊○○所自承（參本院94年5 月18日審判筆
    錄），又該契約書上之立約人部分「奕銓工程有限公司」、
    「負責人：甲○○」之字樣均是事先以打字方式列印上去，
    且係位於被告戊○○簽名欄旁，有前揭動產抵押契約書在卷
    可稽，而被告戊○○在其上簽名之目的係要擔任該貸款之連
    帶保證人，被告戊○○既於該動產抵押契約書上簽名，實不
    可能會沒有看到其上列印有「負責人甲○○」之字樣，且倘
    若證人即共同被告戊○○證述因其妻即被告丁○○與甲○○
    有曖昧關係，其不可能將公司負責人變登記給甲○○屬實，
    惟被告為何又肯為甲○○為負責人之奕銓公司之貸款擔任連
    帶保證人，是被告戊○○就奕銓公司負責人變更為甲○○乙
    節，知之甚詳，足認本件係奕銓公司欲貸款買堆高機，原負
    責人王丁泰因有退票紀錄而無法貸款，遂經被告戊○○、丁○○、甲○○、證人王丁泰等人同意將奕銓公司負責人變更
    為甲○○等情甚明。被告戊○○辯稱伊不知奕銓公司負責人
    變更為甲○○云云，顯係事後卸責之詞，委無足採。
  (四)再者，奕銓公司股東除被告戊○○、丁○○外，餘者（己○○○、辛○○、壬○○、庚○○、陳韋銓、王丁泰、甲○○
    等人）均未出資等情，亦據證人王丁泰於偵查時證述：「我
    沒有出資，我與他們是朋友關係，是掛名的。‧‧‧奕銓公
    司是被告丁○○、戊○○夫妻二人出資的，其他人沒有出資
    。」等語（91年他字第5264號卷第48-50 頁），且證人壬○○（91年他字第5264號卷第28頁）、陳韋銓（91年他字第
    5264 號 卷第192 頁）、甲○○（91年他字第5264號卷第48
    頁）亦均證稱渠等並未出資等語綦詳。另證人即告訴人己○○○、辛○○、證人庚○○、壬○○雖證稱渠等均有出資云
    云，惟渠等就投資奕銓公司多少錢、如何將投資款交付予戊○○等情，均含糊其詞，無法交待清楚，茍己○○○、辛○○庚○○、壬○○確有出資投資奕銓公司，對此等重要之事
    ，豈會如此忽視，足見己○○○、辛○○、壬○○、庚○○
    、陳韋銓、王丁泰、甲○○等人均未出資，應可認定。
  (五)又，證人即告訴人己○○○、辛○○，證人壬○○、庚○○
    於本院審理時均證稱渠等將印章放置在奕銓公司內，就是要
    全權授權給被告戊○○使用，奕銓公司之事只要被告戊○○
    同意，渠等就同意，渠等並未參加過奕銓公司之股東會，亦
    未參與奕銓公司之運作等語明確（本院93年11月30日、94年
    2 月23日審判筆錄參照），顯見證人即告訴人己○○○、辛○○，證人壬○○、庚○○等人實際上並未參與奕銓公司之
    事務，均將渠等之股東權利概括授權被告戊○○處理，殆無
    疑義。則上揭奕銓公司負責人變更為甲○○乙節，既係事先
    經過被告戊○○同意，已如前述，而本件奕銓公司變更負責
    人雖未事先一一徵詢己○○○、辛○○、壬○○、庚○○等
    人之同意，然渠等既已概括授權戊○○使用渠等印章及處理
    渠等掛名為奕銓公司之股東乙事，且被告戊○○既事先已知
    道並同意將奕銓公司負責人變更登記為被告甲○○，足認告
    訴人己○○○、辛○○、壬○○、庚○○亦同意變更奕銓公
    司負責人為甲○○，而授權使用渠等印章用印於辦理變更登
    記相關文件資料，則就奕銓公司變更登記負責人為甲○○乙
    節，當無偽造公司章程、股東同意書，更無使主管機關為不
    實登記之情事。是足認被告丁○○、癸○○、甲○○辯稱：
    被告戊○○之上揭家人並未實際出資，僅為人頭股東，被告
    戊○○知道當時係奕銓公司要買堆高機而辦理貸款，因原負
    責人王丁泰有退票紀錄而無法貸款，遂請甲○○擔任負責人
    等語，堪可採信。
  (六)綜上所述，綜上敘述，公訴人憑以認定被告戊○○、丁○○
    、癸○○泰成立本案罪嫌之論據，在客觀上顯未達於通常一
    般之人均不致於有所懷疑，而得確信被告戊○○、丁○○、
    癸○○、甲○○人確曾犯罪之程度，自有合理懷疑之存在，
    無從為被告戊○○、丁○○、癸○○、甲○○確有罪之確信
    ，難資為認定被告戊○○、丁○○、癸○○、甲○○成立行
    使偽造文書罪嫌。此外，復查無其他積極證據足認被告戊○○、丁○○、癸○○、甲○○有何公訴人所指之犯行，既不
    能證明被告戊○○、丁○○、癸○○、甲○○犯罪，揆諸首
    揭說明，依法應諭知無罪之判決。
據上論斷，應依刑事訴訟法第301條第1項前段，判決如主文。
本案經檢察官丙○○到庭執行職務。
中　　華　　民　　國　　94　　年　　6 　　月　　15　　日
                  刑事第十三庭  審判長法　官  何秀燕
                                      法  官  楊智守
                                      法  官  陳月雯
以上正本證明與原本無異。
如不服本判決，應於收受送達後10日內向本院提出上訴書狀。
中　　華　　民　　國　　94　　年　　6 　　月　　15　　日
　　　　　　　　　　　　　　　　      書記官  林佳蓉
